臺灣新竹地方法院民事判決　　　　　　　 94年度訴字第737號
原　　　告　中華毅業股份有限公司
法定代理人　乙○○
訴訟代理人　陳麗雯律師
複代理人　　丙○○
被　　　告　和立聯合科技股份有限公司
法定代理人　甲○○
訴訟代理人　龔君彥律師
上列當事人間請求給付報酬事件，本院於民國96年6月28日言詞
辯論終結，判決如下：
    主      文
被告應給付原告新臺幣肆佰貳拾伍萬零拾元，及自民國九十五
年二月四日起至清償日止，按週年利率百分之五計算之利息。
原告其餘之訴駁回。
訴訟費用由被告負擔。
本判決第一項於原告以新臺幣壹佰肆拾壹萬元，為被告供擔保後
得為假執行。被告如以新臺幣肆佰貳拾伍萬零拾元為原告預供
擔保得免為假執行。
    事實及理由
壹、程序部分：按訴狀送達後，原告固不得將原訴變更或追加他
    訴，但擴張或減縮應受判決事項之聲明者，不在此限，民事
    訴訟法第255條第1項第3款定有明文；查本件原告訴之聲明
    原為「被告應給付原告新臺幣（下同）4,827,544元，及自
    起訴狀附表二所示各期應付之日起至清償日止，按日依年利
    率5%計算之利息。」，嗣於言詞辯論終結前變更訴之聲明為
    「被告應給付原告4,250,030元，及自起訴狀附表二所示各
    期應付之日起至清償日止，按日依年利率5%計算之利息。
    」（見卷二第182、183頁），核屬減縮訴之聲明，參諸前揭
    規定，應予准許。
貳、實體部分：
一、 原告主張：
  (一)緣被告於民國93年5月17日與原告中華毅業股份有限公司（
    簡稱「ERA」）簽訂「客戶同意書」（下稱「系爭合約」）
    （參原證一），約定由原告為被告進行成本控管之分析並提
    出節省費用之建議案，雙方並同意以節省費用計畫執行後至
    少18個月內或同意書有效時間內（以長者為準，如所服務之
    項目契約期限長於18個月者，以該項目契約期間為本同意書
    之有效期間）內實際可得節省之費用總額的二分之一為原告
    之報酬。
  (二)原告於簽署系爭合約後，即依約為被告就電費、電信、火險
    、貨物運輸險、影印、Carton紙箱、Tray塑膠分裝盤、保護
    膜及勞健保等九個費用項目內容進行成本分析，除了影印費
    用項目成本控制計畫執行期間為36個月外，其餘均以18個月
    為執行期間；原告並就此等項目先後提出成本報告書與成本
    控制建議書（參原證二-1至二-7），並經被告確認執行或於
    提出後14日內無任何疑義而依合約規定應視同已經開始執行
    。
  (三)按民法第548條之規定，委任人應依系爭合約之規定，給付
    報酬。就系爭合約之內容觀之，被告委託原告處理事務，而
    原告亦應允之，依民法第528條規定，兩造間有委任關係存
    在。次按民法第548條規定，受任人應受報酬者，若雙方簽
    訂有契約，應依契約所約定之方式給付報酬。查系爭合約第
    1 頁客戶同意欄第5點明定：「客戶同意ERA之報酬為節省費
    用計畫執行後至少18個月內或本同意書有效期限（以長者為
    限）（如所服務之項目契約期限長於18個月者，以該項目契
    約期間為本同意書之有效期間），實際為客戶節省費用總額
    （含稅）之二分之一」。除前揭系爭合約第1頁客戶同意欄
    第5點之規定外，依系爭合約第2頁第2段明定：「ERA提出節
    省費用建議案時，即可以預期可能節金額的10%開立發票予
    客戶。在節省費用建議案開始執行前，ERA即可另以預期可
    能節省的10%開立發票予客戶。在節省費用建議案執行程序
    中，ERA將按月以當月實際節省費用金額的50%開立發票予客
    戶。客戶預付款的部分，得自日後每期應付款項平均攤提扣
    抵。本案如無費用節省，則ERA需退還上述預付款。」另依
    系爭合約第2頁第5段明定：「所有金額營業稅另計入發票金
    額中。客戶應於收受ERA發票後7日內付款。」另按系爭合約
    客戶同意欄第4點規定：「除非有不可抗力或不可歸責之原
    因，應在ERA節省費用建議案提出後14天內開始執行該建議
    案。」
  (四)被告依合約於確認執行方案及執行時有分別給付可節省費用
    之百分之十及嗣後按月計算分攤報酬予原告之義務。其中電
    費、電信、火險等三項，被告已確實依原告建議執行，而其
    餘項目被告應亦已執行，惟原告至今僅收到被告343,728元
    （含稅）之給付款項（發票日：93年12月10日，發票號碼：
    CW00000000）（參原證三、原證四，實際付款金額為
    343,698元乃為應付款343,728元扣除30元匯費後之金額），
    原告於94年3月8日開立347,088元之發票及請款明細（參原
    證五，發票號碼:EU00000000），則迄今未獲付款，原告已
    於94年5月27日委請律師發函請求被告給付應付款項（參原
    證六），未獲善意回應。原告為確保權益，於94年8月18日
    再次委請律師代為發函請求給付款項（參原證七），惟被告
    仍置之不理。且被告拒絕依系爭合約規定提供資料予原告，
    故原告僅得以系爭合約規定於提出報告後14日視為執行日。
    由於被告迄今均拒絕配合提出實際節費資料作為每月節費報
    酬之計算，為維護原告之權益，及促進訴訟，原告請求的項
    目為電力、電信、火險、包裝包材部分，主張被告因此減省
    費用為14,610,313元，扣除原告已收取部分後，原告僅請求
    4,250,030元 (含稅)。為此聲明：1.被告應給付原告4,250,
    030元及自起訴狀附表二所示各期應付之日起至清償日止，
    按日依年利率5%計算之利息；2.願供擔保請准宣告假執行。
二、被告方面：
  (一)電力方面，原告所提出之成本控制建議書係於93年12月9日
    作成，且係針對被告公司南科廠所為之建議方案，然據被告
    公司南科廠人員所提出之說明，契約容量之調整早於93年11
    月20日至93年12月5日間討論定案（由2150kw調降至1800kw
    ）此與原告無涉。另原告之建議案並未獲被告同意，且原告
    未依系爭合約之約定及該建議書第6頁所載（諸如與被告確
    認並評估、建議採用之方案），協力被告執行，自無從就此
    向被告請求報酬。
  (二)電信方面：原告所提出之成本控制建議書係於93年12月10日
    作成，然其節省方案之依據並不明確，僅是預估可節省多少
    ，且原告亦未依系爭合約及該建議書第14頁協力執行（諸如
    與被告確認並評估，進行成本費用降低建議、排定執行時間
    等）。
  (三)火險部分：原告所提出之成本控制建議書係於93年12月10日
    作成，且其中所提之建議案並不明確，甚且是以「ERA在與
    現有服務者協談，並輔以其有機會服務更多的ERA客戶為誘
    因下，原服務者中國產險同意業務人員以退傭處理之方式，
    達到實質保費降低10%的目的」為建議。此已違反保險業務
    員管理規則第19條第1項之規定，顯非合乎合約本旨之建議
    。
  (四)包裝包材部分：原告所提出之成本控制建議書係於94年4月
    19日作成，據被告公司人員所陳，原告所作建議並非專業建
    議，且後續協力事項諸如與被告確認並評估、建議採用之供
    應商，排定執行時間等亦均未進行。
  (五)綜上，原告或未提出具體建議，甚至其建議根本違背法令，
    且原告未盡協力義務，則其給付顯不符債之本旨，被告自得
    拒絕自己之給付。況原告收取報酬之方式，既係實際為客戶
    節省費用總額（含稅）之二分之一，原告自不得以預計可節
    省之用費作為請求之依據。進而言之，被告南科廠單單在94
    年10月份即資遣200餘人，由將近300人之廠區縮編成20餘人
    ，機器亦多半處於停用狀態，只有接到訂單才會上線生產（
    先前模式則是生產、入庫、業務推銷存貨），因此上列電費
    、電信、保險、包裝包材之支出自然大幅降低，此與原告之
    建議案完全無關。為此聲明：1.原告之訴及假執行之聲請均
    駁回；2.如受不利判決，願供擔保請准宣告免為假執行。
三、本件不爭執事項為：1.被告於93年5月17日與原告簽立原證
    一客戶同意書。2.原告於簽約後提出成本報告書、成本控制
    建議書，被告於收受後14日內未提出異議。3.被告已於94年
    3月3日支付343,728元。
四、得心證之理由
    本件經兩造同意爭點整理為：1.原告所提之成本控制建議書
    是否符合兩造客戶約定書及法律規定？2.原告是否已依所提
    成本控制建議書提供協力服務？3.如原告已提供協力服務，
    則被告是否因此減省相關費用？4.如被告節省相關費用，並
    非基於原告所提成本控制建議書，則原告得否請求？金額為
    何？茲悉述如下─
  (一)原告所提之成本控制建議書符合兩造客戶約定書及法律規定
    ：
    1.查電力部分，原告所建議被告南科廠改以二段式時間電價
      之計價方式最為有利，方法僅需調整用電契約容量，被告
      亦不否認其是以調整用電契約容量方法降低費用（惟僅辯
      稱此方法係在原告提出成本控制建議書前即已自行採用，
      與原告無涉，此部分詳後述(四)），是原告就電力部分所提
      之成本控制建議書符合兩造客戶約定書，且無不符法律規
      定情形。
    2.電信方面，原告係提供二個方案，分別針對被告竹科廠、
      五股廠、南科廠提出建議，第一個方案是建議被告當時各
      廠在中華電信各營業處之帳戶折扣率不同，應整合成最低
      折扣，每個基準價格預估可節省率竹科為1%、五股10.03%
      、南科31.16%，平均為23.35%，第二個方案建議各廠受話
      端用中華電信，發話端用亞太電信，每個基準價格預估可
      節省率竹科為3.83%、五股11.93%、南科35.87%，平均為
      27.18%，並無不符兩造客戶約定書或法律規定情形。
    3.就火險部分，原告建議案共列五個方案，均可達到調整費
      率之目標〔包括既有供應商（中國產險）均願意調降費率
      〕，各方案所考量除費率外，包括資本額、實績、專業背
      景、信用評比、賠款能力、往來再保公司評比、保單規劃
      能力、保單內容適法性、既有客戶服務態度、及被告對各
      公司印象，並排除財務能力受質疑之產險公司，節省費率
      每基準單位最高達12%，原告建議案內提供之供應商，僅
      係提供被告選擇之用，被告仍有最終選擇權，至原告所提
      中國產險節省方案僅為五項之一，且並非最高節省率之方
      案，該方案所稱之退傭，係業務員不收取佣金而將結果優
      惠保戶之意，為保險業之常態，並未違反保險業務員管理
      規則第19條第1項規範之目的，且被告只有受惠之情形，
      況原告尚有其他四個更優惠之方案供被告加以選擇，是無
      不符兩造客戶約定書或法律規定情形。
    4.就包裝包材部分，原告所提供之建議案已針對被告使用之
      紙箱，就材質與價格加以分析，材質分析包含破裂強度與
      耐壓強度等因素加以衡量，並列出相關計算方式及因素，
      再按規格級數加以分析評量，並依據被告告知之作業程序
      中實際裝箱物品計算承受壓力。考搬運方式及價位合理性
      ，最後建議採用之規格由A級改為B級，其品質即可符合被
      告之需求，節省費用率每基準單位最少可達10%；另就被
      告所需用之分裝盤，原告第一方案即先針對被告所提供之
      分裝盤樣本要求同樣作實物量測，發現和被告告知之規格
      不符，特別在厚度部分，樣本較規格平均少2mm厚度，其
      材質為PS，為影響成本之主要因素，影響物料成本8%-15%
      ，故原告依被告提供之樣本要求與現行供應商作合理價格
      協商，第二個方案作材質分析，樣本為抗靜電材質，以被
      告使用流程分析，一個分裝盤約用5次，每次使用期約1.5
      個月，故一個分裝盤使用期約7.5個月，而抗靜電材質為
      揮發性，其效能僅約3-6個月，產品放入分裝盤前原本即
      會包一層抗靜電保護膜，故分裝盤並無抗靜電之必要，乃
      建議被告變更分裝盤之材質，第三個方案建議增加回收率
      ；就被告所需使用之保護膜，原告自市場篩選服務過光學
      廠之業者，選出其中有服務及製造能力者，經與被告原先
      所採用之供應商比較，規格更佳價位更合理，最後建議採
      用最優廠商。亦無不符兩造客戶約定書或法律規定情形。
  (二)原告是否已依所提成本控制建議書提供協力服務？
    查被告並不否認原告業已針對電力、電信、火險、包裝包材
    等項目各提出成本控制建議書，且已於94年3月3日支付部分
    費用予原告，設若原告未依成本控制建議書提供協力服務，
    被告焉有支付費用之可能？況按民法第234條規定：債權人
    對於已提出之給付，拒絕受領或不能受領者，自提出時起，
    負遲延責任。依兩造客戶約定書第3點約定：「客戶同意提
    供ERA本同意書簽訂日前一年內急簽訂日後至少十八個月或
    本同意書有效期間內（以長者為準），關於本公司（含各據
    點）與節省費用項目有關之帳單、傳票、發票、供應或採購
    契約、協議書等資料影本。」被告自原告提出建議案後，未
    能提出節省項目相關之帳單等資料，原告自無法與被告進行
    後續評估、建議，此係因可歸責於被告被告自己之事由所致
    之受領遲延，且被告自94年3月3日支付部分費用後即拒付後
    續費用，顯難要求原告再提供後續服務。
  (三)如原告已提供協力服務，則被告是否因此減省相關費用？
    查被告就前開電力、電信、火險、包裝包材項目所提資料不
    全（詳卷(二)第111-127、149-154頁），且前開資料為被告所
    執，經本院裁定命被告提出（見卷(二)第137頁），被告於言
    詞辯論終結前仍未補正提出，依民事訴訟法第345條第1項規
    定，本院認原告主張關於被告減省費用之事實為真正，電力
    部分減省902,297元，電信部分減省507,543元，火險部分減
    省6,703,046元（見卷(二)第107-109頁），包裝包材部分減省
    5,476,472元（見卷(二)142-143頁）。
  (四)如被告節省相關費用，並非基於原告所提成本控制建議書，
    則原告得否請求？金額為何？
    查兩造客戶同意書約定：被告全權委託原告提供有關項目節
    省費用建議而不自行與廠商洽談，所有與原告建議有關而達
    成之任何節省費用結果，原告均得依同意書加以分享，及在
    原告提出節省建議方案後及正式開始執行該建議前，如被告
    先自行執行與建議案相同或雷同的節省費用方式，原告仍可
    取得客戶因此實際節省費用總額（含稅）之二分之一，以為
    報酬。就電力部分，雖被告辯稱係在原告提出建議書前自行
    於93年11月20日至93年12月5日間討論定案而調降用電契約
    容量，惟被告就此除未提出證據證明外，縱然屬實，亦在兩
    造簽立客戶同意書後，顯已違反兩造有關被告不自行與廠商
    洽談之約定，自不影響原告所得請求之權利。惟被告南科廠
    於94年10月份即資遣200餘人，有被告提出之資遣資料一份
    在卷為憑（見卷(二)第34-39頁），被告南科廠因人員大幅縮
    編，導致其電費之支出大幅降低（見卷(二)第111頁），且於
    95年1月以後電費僅有662,908元，顯見並非全然因採用原告
    減省費用建議案而減省費用，且原告所提電力費用成本控制
    建議書係完全針對被告南科廠所作，是原告就被告減省電力
    費用部分所能請求之報酬應限於94年2月至94年12月，即
    501,280元之二分之一即250,640元，至於電信、火險、包裝
    包材部分，因係針對被告三個廠區所作建議，被告復未能提
    出關於南科廠之相關資料，是應認原告所得請求之報酬電信
    部分為253,772元，火險部分為3,351,523元，包裝包材部分
    減省2,738,236元。總計原告得請求之報酬為6,594,171，扣
    除被告已支付之343,728元，被告尚應支付原告6,250,443
    元，因原告僅請求4,250,030元，是原告本件請求就本金部
    分應予准許。至原告所請求利息部分，因被告各期應付款項
    已難究明，爰以被告收受起訴狀繕本翌日即95年2月4日為利
    息起算日，是原告請求被告給付4,250,030元及自95年2月4
    日起至清償日止，按週年率5%計算之利息，為有理由，逾此
    部分之請求即無理由，應予駁回。
五、因本案事證已臻明確，兩造其餘主張陳述及所提之證據，核
    與判決之結果不生影響，毋庸再予一一論述，附此敘明。
六、本件兩造各自聲請准為假執行及免為假執行，爰酌定擔保金
    宣告准為假執行及免為假執行。
七、訴訟費用負擔之依據：民事訴訟法第78條。
中　　華　　民　　國　　96　　年　　8 　　月　　3 　　日
                  民事第二庭    法　官  黃美盈
正本係照原本作成
如對本判決上訴，須於判決送達後20日內向本院提出上訴狀。
中　　華　　民　　國　　96　　年　　8　 　月　　10　　日
                                書記官　鍾佩芳
